# 请教陈版可交换债券会计处理问题

提问人：greenapple 时间：2014-07-01 23:54:06
公司打算以其持有的某上市公司的股权发行可交换债券，该上市公司股权在可供出售金融资产核算。请教几个问题： 1 、 公司发行可交换债后，在进行会计确认时，是否应当按照负债成份和期权空头分别入账，负债按照同级公司债券到期收益率贴现计算成本，对于期权空头部分的价值，是进入资本公积么，在可交换债存续期间，期权空头部分如何进行后续核算？ 2 、 可交换债一般是在 12 个月后可以转股，进入转股期后，公司持有的标的上市公司的股权是否要重分类为交易性金融资产？ 3 、 进入转股期后，如果有投资者选择转股，则公司所持有的未转股的标的上市公司股权如何核算，是否依然按照可供出售金融资产核算？

回答人：chenyiwei
可交换债券发行方的处理原则如下：
首先假定以下讨论前提：（ 1 ）该可交换债的换股价格是一个事先确定的固定价格（无论按照何种方式确定），后续转股价格调整条款的设置与目前的可转债转股价格调整条款类似，即在除权、除息、公积金和未分配利润转股等情况下按照事先设定的公式进行换股价格调整；（ 2 ）该可转债按固定的票面利率计息；（ 3 ）在转换权的有效期内，持有人可以要求将可交换债的本息按照约定的转股价格转换为标的股票，也可要求在到期日归还本金和按票面利率计算的利息。则： （ 1 ）发行人个别报表层面的处理 可交换债的标的并不是发行人自身的权益工具，而是发行人持有的他人权益工具（对发行人而言是一项金融资产或者长期股权投资），因此并不存在权益成份，这一点与可转债是不同的。可交换债对于发行人而言实际上是一项包含嵌入衍生工具的混合工具，其主合同为到期本息（按票面利率计算）按照市场利率折现的金额；嵌入衍生工具为授予持有人的按照固定价格购买发行人持有的特定金融资产的一项看涨期权。该期权的初始计量金额同样采用从发行总价中扣减主合同现金流折现值的方式确定，在后续的每个期末按照公允价值计量（该公允价值可能为正，但一般不大可能为负，取决于转股价格和标的股票的市价孰低孰高），公允价值的变动计入损益，也就是该项衍生工具属于以公允价值计量且其变动计入当期损益的金融资产或金融负债。后续持有人行使换股权或者该期权到期失效时，将累积的交易性金融资产／负债余额予以转销处理。 在该可交换债存续期间，相应数量的标的股票按规定需被冻结，发行人不能随意处置这些股票。但这并不意味着发行人不再享有或承担该金融资产所有权上的主要风险和报酬。这是因为到期后以货币形式收回本息还是取得股票，选择的主动权在持有人而不是发行人手中。只有当持有人选择取得股票，发行人按约定交付相应数量的股票时，该金融资产所有权上的主要风险和报酬才转移给可交换债券持有人。因此，在该可交换债存续期间，该金融资产继续按原先的分类进行相应的核算，包括确认公允价值变动。同时，在财务报表附注中应披露相应数量的股票已被冻结，其所有权受到限制的事实。 当发行人依据约定的转股价格将所持有的标的股票交付给持有人以结算该项负债时，转股价格和该标的股票投资的账面价值之间的差额确认为发行人的投资收益。如果该部分标的股票在发行人账面上有对应的其他综合收益的，则该其他综合收益也应一并予以转出（除了“按照权益法核算的在被投资单位以后会计期间不能重分类进损益的其他综合收益中所享有的份额”以外，其余的其他综合收益项目的转出均为转入投资收益）。 （ 2 ）当预备用于交换的股份是发行人子公司的股份时，发行人合并报表层面的处理 当上市公司的控股股东以其所持有的上市子公司股份为标的发行可交换债，即预备用于交换的股份是发行人子公司的股份时，在发行人的合并报表层面，由于子公司的少数股东权益也被视作合并主体自身的权益，因此可交换债持有人如果行使转股权，则将导致母公司在不丧失控制权的前提下部分出售其所持有的子公司股权，该交易在合并报表层面将构成一项权益性交易，其结果是合并报表层面的权益增加，因此其中嵌入的转换权属于“须用或可用发行方自身权益工具进行结算的金融工具”。此时，由于转股价格固定（或者仅可在有限的特定情况下按照事先确定的公式进行调整），符合《企业会计准则解释第 1 号》第四条所指的“如为衍生工具，该金融工具只能通过交付固定数量的发行方自身权益工具换取固定数额的现金或其他金融资产进行结算”这一条件，因此该转换权在发行方（上市公司的控股股东）
的合并报表层面属于权益工具，即初始确认时在合并报表层面确认为资本公积。此类条款的可交换债在发行人合并报表层面的处理效果与该上市子公司发行的可转债类似，只不过发行可转债募集的资金归上市子公司所有，而发行可交换债募集的资金归大股东所有。
当发行人依据约定的转股价格将所持有的标的股票交付给持有人以结算该项可交换债时，转股价格和该标的股票投资对应享有的子公司净资产份额之间的差额根据财会便[2009]14号文规定调整合并报表层面的资本公积。 从中可以看出，当预备用于交换的股份是发行人子公司的股份时，发行人在个别报表和合并报表层面对该可交换债的账务处理是有很大不同的。
就你的问题而言，公司持有的标的上市公司的股权能否重分类，也受到金融工具准则的限制，即不能从可供出售金融资产重分类为交易性金融资产。公司所持有的未转股的标的上市公司股权继续作为可供出售金融资产核算。

提问人：greenapple 时间：2014-09-15 10:42:29
陈老师，对于可交换债券如果在持有期间，原先作为不可供出售金融资产核算，但不能再重分类为交易性金融资产，那么如果股价上升，可交换债券内含的期权会产生公允价值变动损失并计入当期损益，而可供出售金融资产公允价值上升却被计入资本公积，会产生在会计核算上“不匹配”的现象。这样看起来，不是很合理。请问，陈老师，如何解决？是否可以使用套期会计？

回答人：chenyiwei
这种情况不应认为是“会计不匹配”，因为此处的会计模型就是把债券本身和期权分开作为两项金融资产核算的，不是资产和负债的不匹配。目前没有对此使用套期会计方法的先例。